【裁判字號】    91,上易,2990
【裁判日期】    920429
【裁判案由】    詐欺
【裁判全文】
臺灣高等法院刑事判決                         九十一年度上易字第二九九○號
    上  訴  人  臺灣桃園地方法院檢察署檢察官
    被      告  乙○○
                丙○○
右上訴人因被告等詐欺案件，不服臺灣桃園地方法院九十年度易字第一九一七號，中
華民國九十一年九月四日第一審判決（起訴案號：臺灣桃園地方法院檢察署八十九年
度偵字第一六九三七號），提起上訴，本院判決如左：
    主    文
上訴駁回。
    理    由
一、公訴意旨略以：被告丙○○、乙○○係父子關係，民國八十五年五月間，丙○○
    二人得知楊萬乾、連金菊（現已分別改名為庚○○、戊○○，以下仍稱楊萬乾、
    連金菊）二人有意購買彼等所有各六分之一持分，坐落於桃園縣八德市○○段四
    四一號、四四五號、四五六號、五五０號、五五一號、五五二號土地計六筆（下
    簡稱大華段土地），即共同意圖為自己不法之所有，並基於詐欺之概括犯意聯絡
    ，而隱瞞該六筆土地設有新台幣（下同）八百萬元抵押權之事實，由丙○○先行
    將其名下六分之一之土地持分，按楊萬乾指示，過戶予第三人潘春美，楊萬乾並
    於八十五年五月十五日交付部分價金予丙○○共六百萬元；至此楊萬乾尚積欠丙
    ○○一千九百萬元價金，乙○○則尚未將其名下之六分之一土地持分過戶予潘春
    美。丙○○、乙○○見楊萬乾購地資金不足，又見楊萬乾另有坐落於桃園縣八德
    市○○段六一號、六二號、六三號及六四號等四筆土地，及其上建物門牌號碼八
    德市○○路○段七五八巷八號、十號房屋（下合併簡稱為大智段房地），乃又承
    前之詐欺犯意聯絡，向楊萬乾、連金菊二人稱：願以五千萬元購買上開大智段房
    地云云，使楊、連二人陷於錯誤，遂同意與莊某父子簽約，並隨即將上開大智段
    房地於八十五年十一月十五日依約過戶予丙○○。丙○○得手後，又趁乙○○前
    開大華段土地之六分之一持分尚未過戶，而楊萬乾心急過戶之利，向楊萬乾詐稱
    ：需再給付二百萬元予乙○○，乙○○方肯過戶云云，使楊萬乾受騙不疑有詐，
    再支付二百萬元予乙○○。嗣丙○○向楊萬乾表明大華段土地無法過戶，楊萬乾
    至此始知受騙。因認被告丙○○、乙○○均涉有刑法第三百三十九條第一項之詐
    欺取財罪嫌。
二、訊據被告丙○○、乙○○固不否認於右揭時地，由丙○○出面，將上開大華段土
    地各六分之一持分，合計持分三分之一，以二千五百萬元之代價出售予楊萬乾，
    楊萬乾並先給付丙○○六百萬元現金；丙○○另以五千萬元代價，向楊萬乾及楊
    妻連金菊購入大智段房地，惟楊萬乾如約將大智段房地過戶予丙○○後，僅丙○
    ○先將其六分之一大華段土地持分過戶予楊萬乾指定之第三人潘春美，乙○○所
    有之六分之一持分則未過戶，嗣由楊萬乾另行給付乙○○二百萬元後，乙○○始
    將其持分過戶與潘春美等事實不諱，惟均否認有何詐欺取財犯行。被告丙○○辯
    稱：我賣楊萬乾土地二千五百萬元，他給我六百萬元現金，欠我一千九百萬元，
    再來我向他買房地五千萬元，另外用這筆房地向銀行貸款二千三百萬元給他，還
    欠他二千七百萬元，兩個抵銷下來，算欠他八百萬元。後來大華段土地要拍賣，
    我跟楊萬乾另外定一個協議書，約定我以大華段土地共有人的身分行使優先承購
    權，他要付我一千萬元。所以結算下來，他應該還欠我二百萬元。後來楊萬乾給
    乙○○的二百萬是我向他借的，因為錢抵來抵去的結果，實際上乙○○並沒有拿
    到錢，他要拿到錢才肯過戶，我又沒有錢給他，所以另外向楊萬乾借二百萬元給
    乙○○等語；被告乙○○辯稱：我當時寫委託書授權給我父親丙○○處理，其他
    我不清楚等語。
三、按刑法第三百三十九條第一項詐欺罪之成立，以意圖為自己或第三人不法所有，
    以詐術使人將本人或第三人之物交付為要件。所謂以詐術使人交付，必須被詐欺
    人因其詐術而陷於錯誤，若其所用方法，不能認為詐術，亦不致使人陷於錯誤，
    即不構成該罪，此有最高法院四十六年台上第二六○號判例可資參照。申言之，
    債務人若有未依約定之債務本旨履行者，於一般交易經驗上原因非一，舉凡因不
    可歸責於己之事由致不能給付，或因合法主張抗辨事由而拒絕給付，或因財產、
    信用狀況緊縮而無力給付，甚至於債之關係成立後，另起惡意遲延給付，皆有可
    能，非必出於自始無意給付之財產犯罪一端，遽以債務不履行之客觀結果，即率
    為推斷違約當事人即同時涉及詐欺犯罪，而有謀取不法利益可言，亦即債務人是
    否有詐欺之故意及施用詐術，係以行為當時為判斷時點，如行為人初無詐欺之故
    意及施用詐術，只因嗣以情事變更，即非該當於詐欺之構成要件，除非被告已自
    白具有詐欺之犯意，或依其他積極證據足認被告確係假借民事違約手段從事刑事
    詐欺行為，合先敘明。
四、本件公訴意旨認被告丙○○、乙○○涉有右揭共同詐欺罪嫌，無非係以告訴人楊
    萬乾之指述、買賣契約書及土地登記謄本，且被告等出售予楊萬乾之大華段土地
    持分僅二千五百萬元，而楊萬乾出售予丙○○之大智段房地則高達五千萬元，衡
    情若非被告等施用詐術，楊萬乾豈有可能如約將大智段房地過戶，又再給付六百
    萬元等為其主要論據。
五、惟查：
（一）本件告訴人楊萬乾所指訴重點有二：被告等出售之大華段土地其上設有八百萬
      元抵押權，而被告等隱匿此一事實；及被告丙○○誘使伊在應付價金以外，另
      行給付乙○○二百萬元云云。經查，被告丙○○、乙○○出售之大華段土地其
      上固然設有八百萬元抵押權，此為被告等所不否認，並有該六筆土地之登記謄
      本各一份在卷可稽（見偵查他字卷第四十五頁至第四十九頁）。然被告丙○○
      堅稱：楊萬乾事先就已經知道土地上設有抵押權等語，而卷附雙方不動產買賣
      契約書第十條約定：「本約乙方（即丙○○、乙○○）若有抵押貸款，應於第
      二次付款前清償塗銷，其費用由乙方負擔」，付款明細表中第二期付款條件加
      註：「乙方塗銷一切抵押貸款過戶完竣交地」等語（見偵查他字卷第十頁反面
      、第十一頁），顯然意在規範上開抵押權之塗銷事宜，足認買賣雙方締約當時
      ，對系爭抵押權之存在一節均知之甚詳。且佐以本件買賣價金高達二千五百萬
      元，買賣雙方理應力求慎重，以保周全，而當事人雙方究屬成年，依社會一般
      經驗法則判斷，就買賣土地之有無抵押權，本屬常態，買賣雙方理應知悉，尚
      且抵押權之登記又非難以查得，則楊萬乾事先豈有未予查察之理？楊萬乾雖稱
      ：是丁○○代書告訴我大華段土地上有抵押權的時候，我才知道云云，究與上
      開事證不符，是告訴人楊萬乾本應注意契約載明之事項及社會一般交易之注意
      義務，尚不得就此疏乎而委由被告承擔，或據此推稱被告有施用詐術之虞。而
      丁○○到庭證稱：我請謄本出來後發現有抵押權登記，楊萬乾就告訴我丙○○
      沒有告訴他云云，亦僅能證明連某曾告知楊萬乾此一事實，並不能證明楊萬乾
      事先不知情。從而楊萬乾所指：不知大華段土地上設有抵押權云云，顯然為誇
      大之詞，並不足採。再者，本件被告等售予楊萬乾大華段土地之三分之一持分
      ，楊萬乾則出售大智段房地予被告丙○○，雙方價金除部分以現金支付外，其
      餘價金則彼此互為抵銷，嗣丙○○以其子乙○○並未收到現金，乙○○要求在
      收到現金後方肯過戶其持分為由，向楊萬乾借款二百萬元等情，為楊萬乾、丙
      ○○、乙○○三人一致陳明在卷（見原審卷第一一八頁、第一一九頁），並有
      乙○○出具之承諾書一份在卷可考（見偵查他字卷第九十三頁），則楊萬乾應
      丙○○所請，借款丙○○二百萬元以支付乙○○時，即已知悉該款用途，且係
      由楊某現場交付與乙○○收訖。則丙○○既未對楊萬乾施用詐術，而楊萬乾支
      付本件二百萬元，亦無陷於錯誤可言。綜上以觀，楊萬乾之指訴或誇大失真，
      或縱使屬實，亦不能認定被告等施用詐術，均無可取。
（二）被告丙○○辯稱：伊與乙○○出售予楊萬乾之大華段土地持分合共三分之一，
      總價二千五百萬元，此部分楊萬乾已先給付六百萬元現金；而伊向楊萬乾購買
      之大智段房地價款五千萬元，此部分由伊貸款二千三百萬元交與楊萬乾；抵算
      結果，伊尚欠楊萬乾八百萬元等語，為楊萬乾所不否認，並有卷附買賣契約書
      二份可考（見偵查他字卷第五頁、第九頁）。再者，丙○○、楊萬乾事後於八
      十五年十一月十九日另行約定，由丙○○以大華段土地共有人之身分，於法院
      拍賣上開土地時行使優先承購權，楊萬乾則視拍賣金額是否超出一千萬元而定
      ，給付丙○○報酬一千萬元或八百萬元，惟楊萬乾嗣後並未前往競標等事實，
      此亦為丙○○、楊萬乾所分別自承在卷，並有協議書一份可稽（見偵查他字卷
      第一百十一頁）。從而，丙○○以楊萬乾並未依約前往競標為由，主觀上認為
      楊萬乾應給付其一千萬元，而據此主張抵銷其前積欠楊萬乾之房地價款八百萬
      元，姑不論其主張抵銷是否有效，然客觀上既有楊萬乾未前往競標之事實可供
      佐證，自不能遽認為丙○○所辯：楊萬乾欠伊一千萬元，可以抵銷伊欠楊萬乾
      的房價八百萬元等語，為無稽之詞，即難據此認定丙○○主觀上有何為自己不
      法所有之詐欺意圖。
（三）被告乙○○所辯：我只有收楊萬乾二百萬元，其他都授權給我爸爸丙○○等語
      ，為丙○○、楊萬乾二人所是認，並有乙○○簽予楊萬乾收執之承諾書在卷可
      參（見偵查他字卷第九十三頁），已難認定乙○○對楊萬乾施用詐術。而楊萬
      乾又無法指訴乙○○與丙○○間，就本件交易有何共犯關係。
（四）至於公訴人指稱：本件被告等出售予楊萬乾之大華段土地持分僅二千五百萬元
      ，而楊萬乾出售予丙○○之大智段房地則高達五千萬元，衡情若非被告施用詐
      術，楊萬乾豈有可能如約將大華段房地過戶？又再給付六百萬元等語，固非無
      見，惟本件買賣雙方之付款方式，自丙○○出售之大華段土地部分以觀，係在
      八十五年五月十八日簽約當日，由楊萬乾給付丙○○現金六百萬元，同日楊萬
      乾（以連金菊名義收款簽章）另以其出售予丙○○之大智段房地價款中，抵付
      一千一百萬元價款，餘款八百萬元則在大華段土地抵押權塗銷時，由楊萬乾出
      售之大智段房地貸款中支付；而自楊萬乾出售之大智段房地以觀，則先於簽約
      日抵扣應付予丙○○之地價一千一百萬元，再將大智段房地由丙○○負責抵押
      得款第二期房地價款二千八百萬元（按：其中八百萬元支付予丙○○），餘款
      一千零五十萬元在交屋時由丙○○支付，有上開二份契約書附卷可稽（見偵查
      他字卷第六頁至第十二頁），顯然彼此買賣雙方就同日（即八十五年五月十八
      日）分別簽訂大華段土地及大智段房地等二契約之應付款細節，事前均已詳加
      研商及規劃，楊萬乾並無陷於錯誤可言，此純係民事上之債權債務糾紛，是公
      訴人就此部分之指摘，顯然無據。另公訴人又指稱：乙○○之大華段土地持分
      尚未過戶云云，惟乙○○在收受二百萬元後，已將其持分如約過戶予潘春美，
      此為丙○○、乙○○及楊萬乾一致陳明在卷，並有大華段土地之登記謄本一份
      在卷可參，是公訴人此部分指述，容有誤會。
（五）又本件買賣之中間人己○○、第一任承辦代書姜玉娟（即甲○○）均經原審及
      本院多次傳拘未到，已無從再予調查之必要。是綜上所述，本件買賣過程中，
      告訴人楊萬乾並未陷於何種錯誤，亦無證據認定被告丙○○、乙○○對楊萬乾
      施用詐術，亦難認定被告二人在主觀上有詐欺楊萬乾之不法所有意圖。是本件
      應屬民事糾紛，應循民事訴訟途徑以為解決。此外，復查尚無其他積極證據，
      足資認定被告丙○○、乙○○有何公訴人所指之犯行。自屬不能證明其犯罪。
      原審為無罪之諭知，經核並無不當，公訴人據告訴人請求上訴仍執前詞，而指
      摘原判決不當，為無理由，應予駁回。
據上論斷，應依刑事訴訟法第三百六十八條，判決如主文。
本案經檢察官施慶堂到庭執行職務。
中      華      民      國    九十二    年      四      月    二十九    日
                            臺灣高等法院刑事第十五庭
                                審判長法  官  房  阿  生
                                      法  官  雷  元  結
                                      法  官  蔡  光  治
右正本證明與原本無異。
不得上訴。
                                      書記官  王  才  生
中      華      民      國    九十二    年      五      月      二      日


司法院資訊處製作；財團法人民間司法改革基金會備份。
